【裁判字號】    90,訴,32
【裁判日期】    901030
【裁判案由】    貪污等
【裁判全文】
福建金門地方法院刑事判決                              九十年度訴字第三二號
    公  訴  人  福建金門地方法院檢察署檢察官
    被      告  乙○○
                辛○○
                辰○○
                子○○
    右四人共同
    選任辯護人  甲○○
                卯○○
                丙○○
                己○○
                巳○○
                戊○○
                壬○○
                庚○○
                癸○○
    右八人共同
    選任辯護人  寅○○
右列被告因貪污等案件，經檢察官提起公訴（九十年度偵字第二七五號），本院判決
如左：
    主  文
乙○○、辛○○、辰○○、子○○共同依據法令從事公務之人員，利用職務上之機會
，詐取財物，各處有期徒刑壹年拾月，褫奪公權貳年。均緩刑貳年。
卯○○、丙○○、己○○、巳○○、戊○○、壬○○、庚○○、癸○○均無罪。
    事  實
一、乙○○是福建省金門縣金寧鄉鄉長，辛○○是民政課課長，辰○○是兵役課課長
    （現為社會課課長），子○○是行政課課長兼政風業務人員，負責該鄉之所有地
    方自治事務，均係依法令從事於公務之人員。乙○○、辛○○、辰○○、子○○
    於民國八十八年金寧鄉第四次定期大會期間，明知至臺北縣三芝鄉參觀訪問僅需
    半天，含來回行程共三日差假，只能就八十八年十一月二十七、二十八及二十九
    日之膳什費；十一月二十七日及二十八日之旅款費；金門台北二地往返之機票核
    銷差旅費，八十八年十一月三十日及十二月一日已不能報出差，竟共同意圖為自
    己不法所有，由辛○○於同年十一月二十三日，簽呈五日之參觀訪問公文，由乙○○決行，發文給福建省金門縣政府請求准給公假五天（同年十一月二十七日至
    十二月一日），且發文給臺北縣三芝鄉公所請求給予引導，利用職務上之機會，
    於同月二十七日，共同搭乘立榮航空公司班機到臺北松山機場，轉往三芝鄉公所
    參觀半天後，於同日晚上就趕往桃園中正國際機場，搭乘復興航空公司班機到澳
    門再轉往深圳、紀念林則徐之虎門砲台等大陸地區旅遊，至同年十二月一日，從
    大陸地區轉由澳門搭乘復興航空公司班機回桃園中正國際機場，再到臺北松山機
    場轉搭立榮航空公司班機返回金門縣，並填報「到三芝鄉公所參觀訪問」之「金
    門縣金寧鄉公所出差旅費報告表（代領據）」，金寧鄉公所主計主任丑○○，不
    疑有詐，因而陷於錯誤，分別核銷到大陸地區旅遊共二日之旅館費、膳什費等差
    旅費用，乙○○計核領得新臺幣（下同）九千五百零八元，共詐得二千九百元；
    辛○○、辰○○、子○○各核領得八千六百五十八元（公訴人誤植為八千六百五
    十元），分別則詐得二千五百元。嗣後子○○於同年十二月二十四日上簽擬將上
    開五天差假，減縮二日並就核發之二日差旅費一併辦理繳回，經乙○○決行核准
    ，乙○○、辛○○、辰○○、子○○各繳回上開所詐得金額。辛○○、辰○○、
    子○○三人並於偵查中自白。
二、案經庚○○檢舉由福建金門地方法院檢察署檢察官偵查起訴。
    理  由
甲、有罪部分：
一、訊據被告乙○○、辛○○、辰○○、子○○對於右揭犯行，除被告乙○○因於偵
    查階段未經傳喚外，均於偵審中已供認不諱，雖渠等以並無詐騙之意圖為辯解，
    惟查右開事實業經：
    （一）、同案被告卯○○於本院九十年九月十九號審理中供稱：「在議價的時候
            我就知道要去大陸，當時是癸○○提報二家旅行社讓我比價，議價完後
            我並沒有告訴鄉長乙○○，鄉長是在八十八年十一月份定期大會決議要
            去三芝鄉後的兩、三天會議休息時間就知道了，我們有這個『共識』要
            去大陸，那是開會休息中的決定，鄉公所列席人員就已經知道，包括鄉
            長及本案的被告課長，因為它們都在現場。」
    （二）、證人丑○○亦證稱：「（問：出差半日是否可報差旅費？共報銷幾天的
            差旅費？）外島差假一般若一天的出差，前後一天路程假，共三天，若
            在臺灣半天差假，我們主計是看人事核准決定，一般也是三天。至於核
            銷差旅費日數，則依單位主管（即鄉長）准假簽呈為依據，並依公務人
            員之職等核銷膳什費、旅館費。」復有卷附八十三年八月三十日之（八
            三）縣人字第二三００三號金門縣政府暨所屬公教人員差假補充要點第
            二點第一款規定：「凡上級交辦或本單位業務實際需要，必須派員赴台
            公差或出席會議，均應檢附具體資料審核，其任務一天能完成者，核給
            公差三天，二天能完成者，核給公差四天，餘類推。」故被告乙○○等
            人，確實於十一月二十七日前往三芝鄉參訪半日，則渠等差假應為十一
            月二十七日、二十八及二十九日，均並不包括十一月三十日、十二月一
            日二天（參台灣高等法院八十九上更（二）一二六一號、最高法院九十
            年台上字四六三一號裁判在卷可稽）。
    （三）、被告乙○○等既明知到三芝鄉參訪僅有半天行程，隨即便要前往大陸旅
            遊，且身上均攜帶普通護照，仍於出團前將實際未出差之二天併計，簽
            擬五日之公差假獲准，並逕而搭機至大陸旅遊，被告等主觀上難謂無貪
            圖詐欺之犯意。雖被告等旅遊返金後，自覺上開犯行不妥，由被告陳仲
            景報告被告即鄉長乙○○同意，並簽准縮減二日，被告等均就上開二日
            差旅費溢領之金額全數繳回，仍無解於被告等先前虛報差旅費之不法所
            有意圖，上開辯解不足採信。
    （四）、復有上述簽擬公文、被告乙○○等入出境資料、請領出差旅費報告表等
            在卷可稽，故被告等之自白應與事實相符，其犯行均同堪認定。
二、按共同正犯在客觀上須有共同實施之行為，在主觀上須有共同犯罪之意思，而所
    謂共同實施之行為，並非限於共同實行犯罪構成要件之行為，僅須共同正犯間有
    共同犯罪之意思，即以他人之行為視為自己行為之意思時，縱其未至參與犯罪之
    實行，亦成立共同正犯（院字第一九０五號、二０三０號、二二０二號解釋）。
    且司法院大法官會議釋字第一０九號解釋，亦「以自己共同犯罪之意思參與實施
    犯罪構成要件以外之行為，或以自己共同犯罪之意思事先同謀而由其中一部分人
    實施犯罪之行為者，均為共同正犯」，法理甚明。又貪污治罪條例第五條第一項
    第二款規定利用職務上之機會詐取財物，其所謂「利用職務上之機會」，係指假
    借職務上之一切事機，予以利用者而言，其所利用者，職務本身固有之事機，固
    不論矣，即使由職務上所衍生之機會，亦應包括在內。核被告乙○○、辛○○、
    辰○○、子○○所為，均係犯貪污治罪條例第五條第一項第二款等罪。雖公訴人
    認被告等係犯貪污治罪條例第六條第一項第四款之對於主管或監督之事務，直接
    或間接圖利罪，此乃公務員職務上圖利之概括規定，必須其圖利行為不合於同條
    例第四條至第六條各款之特別規定者，始有其適用，應依同條例第五條第一項第
    二款之特別規定論處，起訴法條自有未當，應予變更（最高法院八十七年台上字
    第四三九五號裁判可供參酌）。被告辛○○、辰○○、子○○就本案之犯行，業
    於偵查中坦承上開之犯罪事實，而自白犯罪並自動繳交全部所得財物，雖渠等於
    本院審理中翻異前供，而有所辯解，然尚無礙其有自白之事實，爰依貪污治罪條
    例第八條之規定，減輕其刑。再辛○○、辰○○、子○○所詐取之金額均為二千
    五百元，在五萬元以下，情節輕微，應依同法第十一條第一項之規定遞減輕其刑
    。被告乙○○所詐取之金額為二千九百元，亦應依同法第十一條第一項之規定減
    輕其刑。而被告乙○○雖未能於偵查中自白，且並無不能到庭之事由下，僅因偵
    查階段未能傳喚伊到庭說明率而起訴，肇致喪失自白減刑之機會，其所詐得之金
    額為二千九百元，衡諸此公訴人之偵查疏漏，無法出庭應訊，而此不利益卻由被
    告乙○○承受，而比同案被告辛○○等人受更重之刑責，顯失公平，本院認為應
    有刑法第五十九條之適用，遞減輕其刑。爰審酌被告乙○○辛○○、辰○○、子
    ○○等人是在金門鄉代表會決議下配合參訪，四人犯罪後之態度及所生之損害分
    別量處如主文所示之刑。被告等既被宣告有期徒刑以上刑之罪，依貪污治罪條例
    第十六條之規定，並應宣告褫奪公權，爰各宣告褫奪公權二年。又被告等四人前
    未曾受有期徒刑以上刑之宣告，有本院全國被告刑案紀錄表在卷可稽，因一時失
    慮，偶罹刑典，經此刑之宣告後，應知警惕而無再犯之虞，本院因認四人暫不執
    行其刑為當，均予以宣告緩刑二年，用啟自新。末被告乙○○等人所詐取之金額
    ，均業已自動繳回，無犯罪所得財物追繳之問題，並此敘明。
三、另公訴人認被告等填具「八十八年十一月二十三日福建省金門縣金寧鄉公所簽呈
    」係犯刑法第二百十三條之公務員登載不實事項於公文書罪嫌。然查被告等人確
    實於十一月二十七日參訪三芝鄉，且上開簽呈僅據簽擬請准公差性質，並非被告
    等職務上所掌管之文書，惟公訴意旨認此部分與前揭論罪科刑之貪污治罪條例第
    五條第一項第二款罪間方法結果之牽連關係，屬裁判上之一罪，爰不另為無罪之
    諭知。
乙、無罪部分：
一、公訴意旨如起訴書所載（參附件）。
二、公訴人認被告卯○○、丙○○、己○○、巳○○、戊○○、壬○○、庚○○、癸○○等人涉犯上開犯行無非以假借參訪三芝鄉之名義及經費，未經許可逕赴大陸
    旅遊，且上開人等於偵查中均自白為論據。
三、按犯罪事實應依證據認定之，無證據不得推定其犯罪事實，刑事訴訟法第一百五
    十四條定有明文。又事實之認定，應憑證據，如未能發現相當證據，或證據不足
    以證明，自不得以推測或擬制之方法，以為裁判基礎 (最高法院四十年臺上字第
    八十六號判例參照)。查貪污治罪條例第六條第四款對於主管或監督之事務，直
    接或間接圖利罪，其所謂主管之事務，係指依法令於職務上對於該事務有主持或
    執行之權限者而言；所謂監督事務係指有權監察督導之權限者而言。申言之，該
    事務雖非由其所直接主掌管理與執行，然行為人對於該有直接主掌管理與執行之
    人之權責事項，依法令有予以監察督促之權責與權限之意；又公務員圖利罪，必
    須依據法令從事公務之人員，有為自己或第三人圖得不法利益之犯意，始足當之
    ，至有無此犯意，須依証據法則認定之；又圖利罪之成立，不僅行為人須有為自
    己或第三人圖得不法利益之犯意，且行為人須有將圖得不法利益之犯意顯現於外
    之積極行為，始能構成，至是否為圖利行為，則應視其行為在客觀上有無違反執
    行職務所應遵守之法令，或有無濫用其裁量權，致影響裁量決定之公平性與正確
    性而論；若無從証明公務員有不法圖利之犯意，則其行為縱然失當，亦不得遽以
    該罪相繩。訊據被告卯○○等人均堅詞否認稱：並無不法所有之意圖，金寧鄉代
    表會鄉民代表是決定同時辦理拜訪三芝鄉及出國考察，以提高代表出席率，至於
    以何科目核銷經費，並非所問等語。經查：
   （一）、金寧鄉代表會八十八年度下半年度及八十九年度所編列之預算中，本即
           含有「姊妹相互訪經費」三十萬元、「國外旅遊」二十七萬，有金寧鄉
           公所總預算歲出計畫書說明提要與各項經費用明細表在卷可稽。無論姊
           妹鄉互訪或國外旅遊，均屬金寧鄉代表會該年度預計進行之活動，並依
           法編列預算以為支應。國外旅遊既屬法定預算內，且尚未使用，而動用
           此筆經費，須另經簽擬核定等內部行政簽呈，倘有漏載逕而使用上開經
           費，亦僅單純之行政作為瑕疵，與圖利罪之構成要件無涉。
   （二）、依上述之說明，同時辦理姊妹相互訪及國外旅遊，除鼓勵代表踴躍出席
           外，亦可減少往返金門地區之交通費用支出，符合行政裁量之「選擇適
           合之手段」，避免浪費公帑。雖本次參訪活動辦理行政手續簽辦業務之
           被告癸○○，因受命於同案被告即代表會主席卯○○，辦理姊妹相互訪
           事宜，主觀尚難認有圖利之犯意，被告癸○○雖漏未將姊妹相互訪、國
           外旅遊之經費分科臚列呈報，然此行政上之缺失，亦僅單純行政責任該
           當與否之問題。
   （三）、參以證人即金瑞旅行社負責人丁○○於本院九十年十月十七日審理中證
           稱：「（問：國內出訪簽約書及估價單內容）契約是當初議價得標所簽
        的，整個契約內容均是以參訪三芝鄉的行程設計，後來在議價結束後，
           他們當場有問要出國要辦何手續，我有告訴他們只要辦理護照就可以，
           後來我們將聲請護照的相關資料送給簽證中心辦理護照。」；證人陳淑
           娟亦供稱：「（問：何謂行政管理業務費？）政權行使支出一般行政管
           理業務費是列在鄉公所的年度經費預算裡面，報給代表會依地方制度法
           通過，代表會就可以執行，執行的時候會有內簽的公文（如卷附八十九
           年二月十四日的簽呈），執行完畢後欲結帳時，會將簽呈及單據拿給我
           ，由我開傳票然後交給出納給付金瑞旅行社如簽呈內的金額，代表及組
           員並沒有經手如檢察官起訴所稱，每人得利一萬七千五百元。」
四、綜上所述，被告等客觀上並無無圖利之犯行，且在未得利之情況下，豈有甘冒重
    罪之風險，假借參訪活動而圖原本即可出國旅遊，並核銷經費之利益。此外復查
    無其他積極之事証，足以証明渠等之犯行，在罪疑惟輕之原則，及上開証據法則
    之說明，即應為卯○○、丙○○、己○○、巳○○、戊○○、壬○○、庚○○、
    癸○○均無罪之諭知。
據上論斷，應依刑事訴訟法第二百九十九條第一項前段、第三百條、第三百零一條第
一項，貪污治罪條例第五條第一項第二款、第八條第二項、第十二條第一項、第十七
條，刑法第十一條前段、第二十八條、第五十九條、第三十七條第二項、第七十四條
第一款判決如主文。
本案經檢察官林圳義到庭執行職務
中    華    民    國      九十        年      十      月      三十    日
                                  福建金門地方法院刑事庭
                                          法  官  吳振富
右正本證明與原本無異。
如不服本判決，應於判決送達後十日內，向本院提出上訴狀。
                                          書記官  許永溪
中    華    民    國      九十        年      十      月      三十    日


司法院資訊處製作；財團法人民間司法改革基金會備份。
